【裁判字號】    97,訴,1302
【裁判日期】    990317
【裁判案由】    回復原狀
【裁判全文】
臺灣臺中地方法院民事判決              97年度訴字第1302號
原      告  乙○○
訴訟代理人  王有民律師
複代理人    洪主雯律師
            陳瑾瑜律師
被      告  甲○○
訴訟代理人  黃呈利律師
被      告  戊○○
訴訟代理人  陳世川律師
複代理人    吳榮昌律師
            張庭禎律師
被      告  丙○○
            己○○
            庚○○
            丁○○
上四人共同
訴訟代理人  戊○○
上列當事人間請求回復原狀等事件，經於民國99年1月6日言詞辯
論終結，本院判決如下：
    主    文
被告應連帶給付原告新臺幣陸萬元，及自民國98年12月21日起至
清償日止，按週年利率百分之5計算之利息。
原告其餘之訴駁回。
訴訟費用由被告連帶負擔100分之3，餘由原告負擔。
本判決第一項原告得假執行；但被告如以新臺幣陸萬元為原告供
擔保後，得免為假執行。
原告其餘假執行之聲請駁回。
    事實及理由
壹、原告方面：
  一、聲明：
      （一）先位聲明：被告應共同將原告所有門牌號碼臺中市
            ○○街44號建物，按如附件臺灣省結構工程技師公
            會民國96年9月5日之鑑定報告第二頁第八點所載之
            房屋構造及相關建材內容而為回復原狀。
      （二）備位聲明：被告應連帶給付原告新臺幣（下同）2,
            306,916元，及自起訴狀繕本送達最後一位被告之
            翌日起至清償日止，按週年利率百分之5計算之利
            息。
      （三）願供擔保請准宣告假執行。
  二、陳述：
      （一）原告為門牌號碼臺中市○區○○街44號建物（下稱
            系爭44號建物）之所有權人，被告戊○○則為隔鄰
            門牌號碼臺中市○區○○街40及42號建物(下稱40
            、42號建物）之所有權人。原子街40、42、44 及
            隔鄰46號建物，係民國39年間所同時興建完成之連
            棟式建築，被告戊○○及其父黃灶秀於95年4、5月
            間，為拆除40、42號建物，乃由被告戊○○委由其
            父黃灶秀與被告甲○○簽立拆除工程契約，惟渠等
            於拆除40、42號建物之前，未事先委託專業單位進
            行鑑定並規劃補強方案與拆除方式及順序，罔顧原
            告所有之系爭44號建物之安全，即逕行拆除40、42
            號建物。依臺灣省結構工程技師公會鑑定報告第7
            頁所載「原子街44號塌陷主因：原子街44號與42號
            之隔戶牆，作為主要承載屋頂版及二樓樓地板之用
            ，因40號、42號拆除後未有效防止雨水沖刷（本來
            為內牆，40號、42號拆除後，隔戶牆變成外牆，無
            法抵抗雨水沖刷），造成牆面損壞，引致承載能力
            降低。又因無臨時支撐支撐屋頂版及二樓樓地板之
            重量，故成屋頂版及二樓樓地板塌陷」可知，原告
            所有之系爭44號建物，因被告等人拆除40、42號建
            物而致系爭44號建物之屋頂版及二樓樓地板因而塌
            陷。原告乃對之提起公共危險之刑事告訴（臺灣臺
            中地方法院檢察署97年度偵字第2341號）。
      （二）原告所有之系爭44號建物，遭被告戊○○、其父黃
            灶秀及被告甲○○所為不當拆除40、42號建物之行
            為而致坍毀，詎被告戊○○竟另於95年6月14日向
            臺中市政府檢舉原告所有之系爭44號建物朽壞有危
            害公共安全之虞云云，原告乃接獲臺中市政府通知
            ，應於95年7月1日前完成系爭44號建物之修繕或自
            行拆除。被告戊○○及其父黃灶秀與被告甲○○三
            人，自屬共同不法侵害原告之權利，惟因黃灶秀業
            已過世，被告戊○○及被告丙○○、己○○、黃雅
            瑜、丁○○為黃灶秀之法定繼承人，依法繼承「黃
            灶秀」之債務，原告爰追加渠等為共同被告。
      （三）被告戊○○及被告丙○○、己○○、庚○○、黃俊
            欽之被繼承人黃灶秀與被告甲○○三人，共同不法
            侵害原告對系爭44號建物之所有權，依民法第184
            條第1項、第185條第1項規定，應對原告負共同侵
            權行為之損害賠償責任。而依民法第213條第1項規
            定，負損害賠償責任者，除法律另有規定或契約另
            有訂定外，應回復他方損害發生前之原狀。為此，
            原告爰先位請求被告等應共同將原告所有之系爭原
            子街44號建物按如附件臺灣省結構工程技師公會96
            年9月5日鑑定報告第2頁第8點所載之房屋構造及相
            關的建材內容，而為原狀之回復。
      （四）另按，民法第196條規定，不法毀損他人之物者，
            被害人得請求賠償其物因毀損所減少之價額。如鈞
            院認為原告所有之系爭44號建物已無從依附件臺灣
            省結構工程技師公會96年9月5日鑑定報告第2頁第8
            點所載之房屋構造及相關的建材內容而為原狀之回
            復者，則原告爰另依民法第196條規定，備位請求
            被告等連帶賠償系爭44號建物因毀損所減少之價額
            2,306,916元及按週年利率百分之5計算之利息。上
            開原告所受損害之價額2,306,916元，係按建物回
            復原狀所必要之修復費用為其毀損所減少之價額計
            算標準，其內容詳如訴外人「民隆工業社」所出具
            之估價單所示：
            (1)、系爭44號建物與鄰房之共同壁及屋頂之防護工
                程所需之工程款：240,676元。
            (2)、重建所需工程款：2,066,240元（內含材料部
                分：1,003,640元。工資部分：1,062,600元）
                。
貳、被告方面：
  一、聲明：原告之訴及假執行之聲請均駁回，如受不利之判決
      ，願供擔保請准宣告免為假執行。
  二、陳述：
      （一）被告甲○○部分：
            (1)、被告甲○○固有於95年4、5月間，承攬拆除原
                子街40、42號建物及重建之工程，惟拆除工程
                期間，因突發之連續雨天，致未及施作防水防
                護工作，始致毗鄰之系爭44號建物外牆崩塌及
                樓地板塌陷，被告甲○○實無故意之可言，另
                刑事責任部分亦已判決被告甲○○無罪確定。
            (2)、被告甲○○固不免於民事賠償之責，惟原告先
                位聲明請求回復原狀，然現在已無人從事「土
                角厝」建築之工作，且系爭44號建物係屬日據
                時期所起造，牆壁係以竹木及土石為主要結構
                ，目前建築市場亦已無類此之建築工程，是原
                告先位請求回復原狀，自有困難。況且系爭44
                號建物興建迄今已逾60餘年，建物已屬老舊且
                已逾耐用年限，應已無價值可言，原告既未能
                舉證證明其所受損害之金額，其以新型建材重
                建之估價金額為其備位請求損害金額之計算依
                據，亦非有據。
            (3)、系爭44號建物與原子街40、42號建物，係屬同
                一結構、材質之木竹土造建物，而非「本國式
                磚造二層樓房」建物，因此鈞院88年度執字第
                11046號民事執行事件前就原子街40、42號建
                物所為之鑑價內容，應有錯誤，自不應據以為
                系爭44號建物價值之認定依據。
      （二）被告戊○○、丙○○、己○○、庚○○、丁○○部
            分：
            (1)、依原告所提訴狀內容，並無相關資料可資證明
                原告為系爭44號建物之所有權人。
            (2)、被告戊○○所有現已拆除重建之原有40、42號
                建物，與系爭44號建物，同為39年間所建造之
                連棟式磚木造建物，屋齡超過55年以上，921
                地震後復因結構受損而皆被臺中市政府於88年
                10月間列為「需注意建築物」，再經歷多年之
                颱風、豪雨侵襲，均日漸朽壞傾頹且有坍塌之
                虞，影響公共安全。原告方面本欲一併委請被
                告甲○○拆除系爭44號建物，惟其後又改稱另
                有住處而不欲拆除。被告戊○○、丙○○、黃
                雅玲、庚○○、丁○○之被繼承人黃灶秀生前
                更曾多次與原告之母巫美珍協調是否願意分攤
                共同修繕費用，惟均遭拒絕。故黃灶秀始於生
                前單獨委請被告甲○○拆除40、42號建物。系
                爭44 號建物已有20年以上無人居住，前任屋
                主廖網市(已歿)，亦曾向臺中市政府報備為危
                險房屋。
            (3)、按侵權行為所發生之損害賠償請求權，以有故
                意或過失不法侵害他人之權利為其成立要件，
                此觀民法第184條規定自明。若其行為並無故
                意或過失，或其行為與損害之間無相當因果關
                係者，均無令負侵權行為損害賠償責任可言。
                而所謂過失，係指行為人雖非故意，但按其情
                節，應注意、能注意而不注意，或對於侵權行
                為之事實，雖預見其發生，而確信其不發生者
                而言。被告戊○○、丙○○、己○○、庚○○
                、丁○○之被繼承人黃灶秀生前因就40、42號
                建物之拆除作業並不瞭解，乃在與被告甲○○
                間所簽立之契約中特別約定：「…木屋屋齡已
                超過50年以上，拆屋必須特別注意隔鄰之房屋
                ，在拆屋及工程進行中之安全問題，由承包者
                負責處理，工地周邊必須要有所設施…」。足
                見被告戊○○、丙○○、己○○、庚○○、黃
                俊欽之被繼承人黃灶秀已特別要求承包商即被
                告甲○○必須注意周遭房屋安全，以避免造成
                他人損害。黃灶秀已盡所應注意之義務，臺灣
                臺中地方法院檢察署95年度偵字第25537號亦
                對黃灶秀為不起訴處分在案，是原告主張被告
                戊○○、丙○○、己○○、庚○○、丁○○之
                被繼承人黃灶秀應負共同侵權行為之損害賠償
                責任，並無理由。
            (4)、另按，當事人主張有利於己之事實者，就其事
                實有舉證之責任，此為民事訴訟法第277條前
                段所明定。是民事訴訟原告主張權利者，應先
                由原告負舉證之責。若原告不能舉證，以證實
                自己主張之事實為真實，則被告就其抗辯事實
                即令不能舉證，亦應駁原告之請求。本件縱認
                被告戊○○、丙○○、己○○、庚○○、黃俊
                欽之被繼承人黃灶秀應負侵權行為之損害賠償
                責任，然系爭44號建物之屋齡已超過55年，且
                有將近20年無人居住及維修，房屋內外部腐蝕
                不堪，更為臺中市政府判定為危險房屋，故系
                爭44號建物應有民法第215條所定「不能回復
                原狀或回復顯有重大困難者」之情事，則原告
                先位請求被告應將系爭44號建物回復原狀，於
                法不合。另原告提出估價單而備位主張系爭44
                號建物受有2,306,916元之損害云云。惟被告
                否認該估價單內容之實質真正，且屋齡已久、
                無人居住維修，內外均已腐蝕，是系爭44號建
                物之價值，斷不可能高達2,306,916元，原告
                應就所稱之損害金額，另負舉證之責。
            (5)、鈞院88年度執字第11046號民事執行事件就被
                告戊○○所有之40、42號建物所為之拍賣鑑估
                及拍定價格，不應以之作為系爭44號建物價值
                之認定依據，蓋因被告戊○○係為解決家中之
                債務問題，始會不計代價予以標買，因此被告
                戊○○就40、42號建物所投標之價格，並非40
                、42號建物之真正市價，且拍定日期距今復有
                10年之久，建物更已逾耐用年限，加以建物會
                因保存恰當與否，而有價值上之差異，另由原
                告所提出之照片可知，系爭44號建物原已有破
                損之情狀，自不應以前述40、42號建物之拍定
                價格，供為系爭44號建物價值之認定依據。
                、法院得心證之理由：
  一、程序方面：按訴狀送達後，原告不得將原訴變更或追加他
      訴。但有下列各款情形之一者，不在此限：二、請求之基
      礎事實同一者。五、該訴訟標的對於數人必須合一確定時
      ，追加其原非當事人之人為當事人者。民事訴訟法第255
      條第1項第2、5款定有明文。本件原告於起訴狀送達被告
      甲○○、戊○○後，另為備位聲明及對已故之黃灶秀之繼
      承人即被告丙○○、己○○、庚○○、丁○○而為追加，
      所為追加程序事項，揆諸上揭說明，爰予准許。
  二、實體方面：
      （一）經查，系爭臺中市○區○○街44號建物與被告黃俊
            維所有之同街40、42號建物，及隔鄰之另棟46 號
            建物，均係民國39年間所同時興建之連棟式建築，
            被告戊○○、丙○○、己○○、庚○○、丁○○之
            父黃灶秀生前於95年4、5月間，為拆除重建40、42
            號建物，乃與被告甲○○簽立拆除工程契約，惟黃
            灶秀及被告甲○○於拆除40、42號建物之前，並未
            事先委託專業單位進行安全鑑定及規劃補強方案與
            拆除方式與順序，即行拆除40、42號建物。依臺灣
            省結構工程技師公會之鑑定報告第7頁所示：「原
            子街44號塌陷主因：原子街44號與42號之隔戶牆，
            作為主要承載屋頂版及二樓樓地板之用，因40號、
            42號拆除後未有效防止雨水沖刷（本來為內牆，40
            號、42號拆除後，隔戶牆變成外牆，無法抵抗雨水
            沖刷），造成牆面損壞，引致承載能力降低。又因
            無臨時支撐支撐屋頂版及二樓樓地板之重量，故成
            屋頂版及二樓樓地板塌陷」內容可知，原告所有之
            系爭44號建物，確係因被告甲○○進行40、42號建
            物之拆除過程中，致隔戶牆之牆面毀損，系爭44號
            建物之屋頂版及二樓樓地板更因而塌陷。原告前乃
            就之提起公共危險之刑事告訴（臺灣臺中地方法院
            檢察署97年度偵字第2341號）等情，有本院依職權
            調取之相關刑事卷證可參，且為兩造所不爭執，信
            屬實在。
      （二）爰就兩造依民事訴訟法第270條之1所整理並協議簡
            化之爭點，分述如下：
            (1)、系爭44號建物是否為原告所有或具有事實上處
                分權？原告是否因被告所為拆除工程而受有損
                害？
                １、經查，系爭44號建物興建於39年間，為原
                    告之祖母廖網市所購得，並由廖網市及原
                    告之父張榮宗各取得2分之1之事實上處分
                    權，嗣廖網市與張榮宗相繼去世，繼承人
                    除原告外，本包括原告之母巫美珍及原告
                    之其他兄弟姊妹即張嘉玲、張馨勻及張家
                    瑋，其中訴外人巫美珍、張嘉玲、張馨勻
                    及張家瑋均已表明拋棄繼承之旨，並簽立
                    「繼承分割證明書」等情，有原告所提出
                    之房屋稅繳款書、戶籍謄本、繼承分割證
                    明書等為證。客觀上足認系爭44號建物之
                    事實上處分權確已由原告所取得。
                ２、次查，已故之黃灶秀生前委由被告甲○○
                    拆除40、42號建物過程中，因系爭44號與
                    42號建物之隔戶牆，作為主要承載屋頂版
                    及二樓樓地板之用，而40及42號房屋拆除
                    後，原為42號與44號之內牆（隔戶牆），
                    變為外牆，因未有效防止雨水沖刷，致牆
                    面損壞，承載能力乃形降低，又因無其他
                    臨時支撐足以支撐屋頂版及二樓樓地板之
                    重量，造成屋頂版及二樓樓地板塌陷，有
                    臺灣臺中地方法院檢察署前囑託臺灣省結
                    構工程技師公會派員鑑定之鑑定報告書可
                    參一節，已如前述。是原告所有之系爭44
                    號建物，確係因已故之黃灶秀生前委由被
                    告甲○○拆除40、42號建物之過程而致受
                    屋頂版及二樓樓地板塌陷之損害。
            (2)、被告於40、42號建物之拆除過程中，是否已盡
                應有之注意義務？
                １、經查，已故之黃灶秀生前與被告甲○○簽
                    立工程合約，而將被告戊○○所有之40及
                    42 號建物之拆除及重建工程交由被告邱
                    顯信承包。核其性質，應屬承攬。次查，
                    被告甲○○於拆除被告戊○○所有之40及
                    42號建物之過程中，固曾慮及房屋老舊，
                    乃以「C型鋼」支撐原告所有之系爭44號
                    建物，並以塑膠帆布覆蓋原有之共同壁之
                    情，惟系爭44號建物與拆除前之42號建物
                    間之隔戶內牆，乃係用供主要承載屋頂版
                    及二樓樓地板之用，因42號房屋拆除之故
                    ，該隔戶內牆，變為裸露在外之外牆，被
                    告甲○○卻未為能有效防止雨水沖刷之防
                    水設施，以致該隔戶內牆因雨水浸汜而損
                    壞，承載能力乃形降低，加以復無其他足
                    夠之臨時支撐用以支撐屋頂版及二樓樓地
                    板之重量，導致系爭44號建物之屋頂版及
                    二樓樓地板因而塌陷，有前述鑑定報告書
                    之鑑定結果可參，核與本院勘驗現場所見
                    結果相符。客觀上足認被告甲○○執行拆
                    屋過程中，確有未完整評估建物之建材、
                    屋況及承受力等問題，以選擇最佳之施作
                    方式及預防措施，以降低對毗鄰建物之損
                    害，核其所為，自有未善盡注意義務之疏
                    失，而致系爭44號建物之屋頂版及二樓樓
                    地板塌陷之情事。從而，原告本於侵權行
                    為之規定，主張被告甲○○應負損害賠償
                    責任，自屬有據。
                ２、原告另併主張被告戊○○及被告戊○○、
                    丙○○、己○○、庚○○、丁○○之共同
                    被繼承人黃灶秀二人，就系爭44號建物之
                    屋頂版及二樓樓地板塌陷一事，亦應與被
                    告甲○○共負侵權行為之損害賠償責任：
                    、按民法第189條規定，承攬人因執行
                        承攬事項，不法侵害他人之權利者，
                        定作人不負損害賠償責任。但定作人
                        於定作或指示有過失者，不在此限。
                    、另按，數人共同不法侵害他人之權利
                        者，連帶負損害賠償責任；不能知其
                        中孰為加害人者，亦同。造意人及幫
                        助人，視為共同行為人。民法第185
                        條定有明文。又共同侵權行為，於行
                        為人相互之間不以意思聯絡為必要，
                        其過失行為與損害間有相當因果關係
                        者，即應共負侵權行為損害賠償責任
                        。
                    、經查，被告戊○○雖為上開40及42號
                        建物之所有權人，惟就上開40及42號
                        建物之拆除及重建工程，被告戊○○
                        並未參與，而係由其父黃灶秀所全權
                        處理。是被告戊○○本於40及42號建
                        物之所有權人之身分，就原告所有之
                        系爭44號建物屋頂版及二樓樓地板塌
                        陷一事，應無可歸責之行為存在。
                    、次查，被告戊○○、丙○○、己○○
                        、庚○○及丁○○之被繼承人黃灶秀
                        ，雖非建築設計或營造方面之專業人
                        士，然黃灶秀生前將上開40及42號建
                        物之拆除及重建工程交由被告甲○○
                        承攬時，既曾指示被告甲○○「拆屋
                        必需特別注意隔鄰之房屋」，並要求
                        被告甲○○應負責處理「拆屋及工程
                        進行中之安全問題」，足見黃灶秀對
                        該批建物乃係39年間所同時興建之連
                        棟式建築，屋齡均超過50年以上，拆
                        屋重建過程中需特別注意隔鄰房屋之
                        安全一節，顯有認識。黃灶秀本於業
                        主之地位，對此安全疑慮一事，既有
                        認知，且曾先行諮詢過訴外人劉國隆
                        建築師於拆除前進行安全鑑定及提供
                        支撐方式及拆除方法之建議，然嗣卻
                        因認建築師公會所為之50,000元報價
                        過高之考量，乃未委託建築師進行拆
                        除之安全鑑定及提供支撐方式及拆除
                        方法，即逕行將之交由被告甲○○承
                        攬。被告甲○○並非領有對建物結構
                        安全之專業證照之人，是黃灶秀逕將
                        有安全疑慮之上開40、42號建物拆除
                        重建工程，交由不具足夠專業證照之
                        被告甲○○承攬，黃灶秀為求節省50
                        ,000元之鑑定費用，及日後可能增加
                        之工程費用而不願委託建築師進行拆
                        除之安全鑑定及提供支撐方式及拆除
                        方法之定作指示，自有疏失。並不因
                        其曾指示被告甲○○「拆屋必需特別
                        注意隔鄰之房屋」，及要求被告邱顯
                        信應負責處理「拆屋及工程進行中之
                        安全問題」云云，而得據以對損及鄰
                        屋一事主張免責或將責任轉嫁他人。
                        從而，被告戊○○、丙○○、己○○
                        、庚○○及丁○○之被繼承人黃灶秀
                        對系爭44號建物之屋頂版及二樓樓地
                        板，於被告甲○○施工過程中塌陷受
                        損一節，自應與被告甲○○共負侵權
                        行為之損害賠償責任。
            (3)、系爭44號建物是否有「不能回復原狀或回復顯
                有重大困難者」之情形？原告先位聲明請求被
                告應共同將系爭44號建物依臺灣省結構工程技
                師公會96年9月5日鑑定報告第2頁第8點所載之
                房屋構造及相關建材內容而為原狀之回復，是
                否有據？
                １、按因故意或過失，不法侵害他人之權利者
                    ，負損害賠償責任。另負損害賠償責任者
                    ，除法律另有規定或契約另有訂定外，應
                    回復他方損害發生前之原狀。民法第184
                    條第1項前段、第213條第1項固有明文。
                    惟同法民法第215條另規定，不能回復原
                    狀或回復顯有重大困難者，應以金錢賠償
                    其損害。而該條所指回復顯有重大困難者
                    ，係指回復原狀需時過長、需費過鉅或難
                    得預期之結果之情形；至於回復原狀可能
                    與否，應依誠信原則具體定之，且首應認
                    定系爭44號建物損害發生前之原狀，究竟
                    如何。
                ２、經查，原告所有之系爭44號建物與被告黃
                    俊維所有之40、42號建物及隔鄰之另棟46
                    號建物，均係39年間所同時興建完成之連
                    棟式地上2樓建築：
                    、主要建材：屋頂為「木材及磚瓦」、
                        二樓地板為「木材上鋪約8公分之水
                        泥砂漿」、牆面為「竹子內夾泥土混
                        合物」、牆體部分位置內夾「木材支
                        柱」與「木橫樑」接合、騎樓正面柱
                        為「磚砌」構造、建物無明顯之樑柱
                        構件，係以牆體為主要垂直載重之承
                        載。
                    、前因921地震之故，有磚木結構系統
                        脫離之建物安全應注意之情事。
                    、被告戊○○所有之40、42號建物，依
                        台省結技鑑字第1473號鑑定報告書附
                        件八拆屋前照片所示，其騎樓處二樓
                        底版木樑已下陷。另與系爭44號建物
                        間二樓前方之隔戶牆已損壞。
                    、原告所有之系爭44號建物於921地震
                        後，有局部損壞，另依台省結技鑑字
                        第1473號鑑定報告書附件六所示，施
                        作於土牆內之木柱亦有腐蝕情形，其
                        承載能力已降低，有可能幾年後經日
                        曬雨淋、風吹雨打、颳風或地震等外
                        力而倒塌。
                    、原告所有之系爭44號建物，目前僅有
                        騎樓上方二樓牆面及二樓頂板木樑尚
                        稱完好，無明顯腐蝕現象，其餘一樓
                        頂板木樑、木柱均已腐蝕，一樓頂板
                        木板已塌陷。騎樓上方二樓底版木樑
                        與柱之接合處損壞，二樓頂版因木樑
                        與牆面之接合處脫離而造成屋頂塌陷
                        。另二樓天花版、地坪、牆面亦均有
                        塌陷情形，又一樓室內牆面及木柱亦
                        有損壞及腐蝕。
                ３、參諸系爭44號建物之起造日期、原始建材
                    結構之耐用年限、現有建築材料之類型、
                    損害發生前後之情況各情，本院因認原告
                    所有之系爭44號建物，既非具有歷史價值
                    之建物，原已有年久失修之情狀，已符合
                    「不能回復原狀」或回復原狀需費過鉅，
                    且難得預期之結果之「回復顯有重大困難
                    者」情事。從而，原告先位聲明訴請被告
                    應共同將原告所有之系爭44號建物按臺灣
                    省結構工程技師公會96年9月5日鑑定報告
                    第2頁第8點所載之房屋構造及相關建材內
                    容而為回復原狀，尚非有理。
            (4)、原告備位聲明請求被告連帶賠償系爭44號建物
                因毀損所減少之價額2,306,916元及利息，是
                否有理，又其合理之損害賠償金額應為若干？
                １、按民法第215條規定，不能回復原狀或回
                    復顯有重大困難者，應以金錢賠償其損害
                    。另同法第196條規定，不法毀損他人之
                    物者，被害人得請求賠償其物因毀損所減
                    少之價額。又繼承人對於被繼承人之債務
                    ，應負連帶責任。修正前民法第1153條第
                    1項亦有明定。
                ２、原告所有之系爭44號建物，既因被告黃俊
                    維、丙○○、己○○、庚○○及丁○○之
                    被繼承人黃灶秀求減省50,000元之費用，
                    而未於拆除重建工程實作前，先行委請建
                    築師進行安全鑑定及提供支撐方式及拆除
                    方法之建議，致系爭44號建物之屋頂版及
                    二樓樓地板，於被告甲○○施工過程中塌
                    陷受損，被告戊○○、丙○○、己○○、
                    庚○○及丁○○之被繼承人黃灶秀應與被
                    告甲○○共負侵權行為之損害賠償責任，
                    已如前述。另系爭44號建物已符合「不能
                    回復原狀」或需費過鉅且難得預期之結果
                    之「回復顯有重大困難者」之情事。從而
                    ，原告依民法第215條及第196條規定，自
                    得請求被告戊○○、丙○○、己○○、黃
                    雅瑜及丁○○應與被告甲○○連帶賠償系
                    爭44號建物因毀損所減少之價額。
                ３、原告雖據訴外人「民隆工業社」所出具之
                    估價單而主張系爭44號建物因毀損所減少
                    之價額為2,306,916元。但查：
                    、訴外人「民隆工業社」所出具之估價
                        單，並非系爭44號建物因毀損所減少
                        之價額，而係以全新之新式Ｈ型鋼所
                        重建之估價價額，不惟計算基礎不同
                        ，建材亦非同一，尚無從採為認定系
                        爭44號建物毀損所減少價額之依據。
                    、次查，系爭44號建物為未辦理保存登
                        記之建物，與被告戊○○所有已辦理
                        保存登記之40、42號建物，均係39
                        年間所同時興建完成之連棟式地上2
                        樓建築，迄今已有59年之歷史，主要
                        建材：屋頂為「木材及磚瓦」、2樓
                        地板為「木材上鋪約8公分之水泥砂
                        漿」、牆面為「竹子內夾泥土混合物
                        」、牆體部分位置內夾「木材支柱」
                        與「木橫樑」接合、騎樓正面柱為「
                        磚砌」構造、建物無明顯之樑柱構件
                        ，而係以牆體為主要垂直載重之承載
                        。其建物明顯老舊，且損害發生前系
                        爭44號建物之二樓窗戶復已缺損，另
                        有前述鑑定報告所載損壞情狀，及因
                        921地震而致柱樑結構脫離之情事。
                        又系爭44號建物每二個月計價一次之
                        電力公司電費，僅有80元至88元左右
                        不等，顯見已無人實際住居其內作息
                        。足見系爭44號建物實已非屬得供一
                        般家庭居住使用之安全房屋，充其量
                        僅供原告堆放物品作為倉庫使用。
                    、本院88年度執字第11046號民事執行
                        事件就被告戊○○所有之40、42號兩
                        戶建物所為之估價金額，各為977,59
                        6元及1,017,669元。然鑑價人係依「
                        磚造」建物之性質而為估價，並未考
                        量建物之其餘主建材，實為木、竹及
                        土，另折舊年數亦僅列計4年，明顯
                        有所錯誤，是所為估價結果顯非正確
                        。本院參酌一般工程造價表所示磚木
                        造建物每坪之造價約為20,000元，換
                        算每平方公尺為6,050元，如以30坪
                        計算，全新之磚木造房屋造價至多僅
                        為600,000元，此觀之被告戊○○所
                        有之40、42號兩戶建物交由被告邱顯
                        信拆除及以鋼骨重建之承攬價格合計
                        為1,300,000元（換算每戶全新鋼骨
                        建物為650,000元），亦可佐參。加
                        以系爭44號建物早已逾「磚、木、土
                        造」建物之最高折舊年限（46年），
                        復非保存或維護良好之建物，而卷附
                        之房屋稅繳款書所載其課稅現值亦僅
                        為46,300元。本院綜合各情，因認系
                        爭44號建物於95年間發生工程事故而
                        受損時，應僅餘殘值，是其因毀損所
                        減少之價額，應以60,000元（計算式
                        600,000元÷10＝60,000元）為合理
                        。
肆、綜上所述，被告戊○○、丙○○、己○○、庚○○及丁○○
    之被繼承人黃灶秀與被告甲○○應對原告負共同侵權行為之
    損害賠償責任，惟原告所有之系爭44號建物有「不能回復原
    狀或回復顯有重大困難者」之情事，是原告先位聲明請求被
    告應共同將系爭44號建物，依臺灣省結構工程技師公會96年
    9月5日鑑定報告第2頁第8點所載之房屋構造及相關建材內容
    而為回復原狀，尚非有理，應予駁回。原告另備位聲明請求
    被告應連帶賠償系爭44號建物因毀損所減少之價額2,306,91
    6元及自起訴狀繕本送達最後一位被告之翌日起至清償日止
    ，按週年利率百分之5計算之利息部分，僅於其中之60,000
    元，及自98年12月21日（即對在外國之被告為公示送達經60
    日發生效力之翌日）起至清償日止，按週年利率百分之5計
    算之利息範圍內，為有理由，予以准許；逾此部分所為請求
    ，則非有理，應予駁回。
伍、假執行之宣告：本件兩造分別陳明願供擔保，聲請宣告假執
    行及免為假執行，因本件所命被告給付之金額未逾50萬元，
    應依職權宣告假執行；被告所陳明願供擔保，聲請宣告免為
    假執行，核無不合，爰酌定相當之擔保金額，併予准許；又
    原告敗訴部分，其假執行之聲請，失所附麗，則予駁回。
陸、本件事證已臻明確，兩造其餘攻擊防禦方法及舉證，核與判
    決結果無影響，爰不逐一論述，併予敘明。
柒、據上論結，原告之訴為一部有理由、一部無理由，依民事訴
    訟法第85條第2項、第389條、第392條，判決如主文。
中    華    民    國    99    年    3     月    17    日
                  民事第四庭    法  官  林宗成
上正本係照原本作成。
如對本判決上訴，須於判決送達後20日內向本院提出上訴狀。
中    華    民    國    99    年    3     月    17    日
                                書記官

司法院資訊處製作；財團法人民間司法改革基金會備份。
